Handschriften (Urkundensammlungen und Kopiare, Kanzleibücher, historiographische, personengeschichtliche und heraldische Quellen): Kanzleibücher
Hessisches Staatsarchiv Darmstadt Hessisches Staatsarchiv Darmstadt Postanschrift: Hessisches Staatsarchiv Darmstadt Haus der Geschichte Karolinenplatz 3 64289 Darmstadt Besuchsadresse: Hessisches Staatsarchiv Darmstadt Haus der Geschichte Karolinenplatz 3 64289 Darmstadt
- Handschriften (Urkundensammlungen und Kopiare, Kanzleibücher, historiographische, personengeschichtliche und heraldische Quellen): Kanzleibücher, 1248 - 1987; C 1 B; 9,25 m (ca. 230 Bände)
  - B Kanzleibücher
    - FRIEDBERG, JUDENGEMEINDE: Protokollbuch ('Pinkas') der Jüdischen Gemeinde in Friedberg in jiddischer Sprache, mit Eintragungen für die Jahre 1536 bis 1680 (Abzüge aus dem im Jüdischen Theologischen Seminar Cincinnati lagernden Mikrofilms), (1536-1680); 105; Sachakte; Papier, Din A4, 161 Bl. (Orig.: 164 Bl.); Beschreibung und Auszüge in: Wetterauer Geschichtsblätter Bdd. 14 (1965) und 21 (1972)
      Friedberg, Judengemeinde
    - WALLDORF: Rechnungsbuch ('livre de mémoire ou de com(p)te') des Jacques Alliand, Mitglied der (Hugenotten-)Gemeinde zu Walldorf für die Jahr bis 1775, angelegt 1739, enthaltend Angaben über die Einnahmen und Ausgaben Alliands in französischer Sprache (moderne Kopie), (1739-1775), 1980; 201; Sachakte; (Walldorf, Pfarrarchiv); Hessen, Staatsarchiv Darmstadt; Papierlibell, 2° (Original: 4°), Pappeinband, 31 Bl.
      Walldorf
      Alliand, Jacques
    - HESSEN-DARMSTADT, LANDGRAFSCHAFT: Haus- und Bestallungsbuch des Kilian Wilhelm Alexander Buchner, Archivar des landgräflichen Hauses Hessen-Darmstadt, angelegt 1762, geführt bis 1780, mit Verzeichnissen über empfangene Besoldungen, über Grundstücke zu Groß-Zimmern und zu Habitzheim, über eingegangene Hauszinsen, über Kapitalien und Schulden, über das Dienstgesinde, den Vorrat an Wein, die Armenbüchse und die Sporteln der Geheimen Registratur, 1762-1780; 202; Sachakte; unbekannt; Sachregister (Bl. 2); Zusammenstellung persönlicher Daten zur Familie (im Anhang, Bl. 52 ff.); Papierlibell, 2°, ohne Einband, 55 Bl.
      Buchner:Kilian Wilhelm Alexander
      Groß-Zimmern
    - WIMPFEN am BERG (REICHSSTADT): Sammlung von Ordnungen und sonstigen Rechtsvorschriften der Reichsstadt Wimpfen am Berg, zusammengestellt 1776 bis 1784, ab 1799 durch den kaiserlichen subdelegierten Kommissar und herzoglich-württembergischen Regierungsrat Ferdinand Wilhelm Weckherlin genehmigt, (1731-1775), 1776-1784; 92; Sachakte; E 13 Nr. 3/4; Wimpfen; Forst- und Waldordnung von 1731 mit Forstinstruktion (Bl. 1-83); Bed- und Steuerordnung von 1775 (Bl. 85-129), (Bl. 128v Siegel Weckerlins); Hospitalordnung (Bl. 113 ff.); Kellermeisterordnung (Bl. 149 ff.); Fron- und Wagenmeisterordnung (Bl. 153 ff.); Regiments- und Bürgermeisterordnung (Bl. 161 ff.); Feldgerichtsordnung (Bl. 205 ff.); Ordnung über die Bestallung der Syndici und Ratskonsulenten (B. 213 ff.); Bestallung der Stadtschreiber (Bl. 225 ff.); Bestallung des Rechnungsprobators (Bl. 235 ff.); Bestallung der Registratoren und Kanzlisten (Bl. 241 ff.); Bestallung der Ungelder (Bl. 259 ff.); Bestallung der Eicher (Bl. 277 ff.); Ordnungen und Instruktionen für städtische Ämter der Quartierer, Weinschröter, Fleischschätzer, Torwärter, Stadtrechner und Baumeister (Bl. 281 ff.); Mühlordnung (Bl. 359 ff.); Feuerordnung (Bl. 375 ff.); Besoldungs- und Taxordnung (Bl. 381 ff.); Instruktion für den Salinendirektor (Bl. 425 ff.); Instruktion für den Gradiermeister und sonstige Bediente der Saline (Bl. 450 ff.); Almosenpflegerordnung (Bl. 474 ff.); Kastenmeisterinstruktion (Bl. 492 ff.); Sachregister (vor Bl. 1); Papierlibell, 2°, fester Pappeinband mit Pergamentrücken und -ecken, beschädigt, 536 Bl.
      Wimpfen am Berg
      Weckherlin, Ferdinand Wilhelm
    - UMSTADT und OTZBERG, AMT: Verzeichnis der Gerechtigkeiten, des Grundvermögens und der Einkünfte aller Pfarrer, Kirchen, Schuldiener und Glockner in den Ämtern Umstadt und Otzberg, besonders den Pfarreien Groß-]Umstadt, Wald-]Amorbach, Raibach, Richen und Semd, Klein-Umstadt, Groß-Zimmern, Lengfeld, Otzberg mit Hering und Heubach, angelegt durch den Umstädter Kollektor Dietrich Essenbronn 1608, 9; Sachakte; Kurpfalz, Amt Umstadt; Papierlibell, 2°, moderner Pappeinband, 22 Bl., beschädigt (restauriert)
      Groß-Umstadt
      Wald-Amorbach
      Raibach
      Richen
      Semd
      Klein-Umstadt
      Lengfeld
      Hering
      Heubach
      Essenbronn, Dietrich
    - WIMPFEN am BERG (REICHSSTADT): Stadtrechtsreformation der Reichsstadt Wimpfen am Berg ('Reformation und Ordnung alten Herkommens und Rechtens, auch etlicher neugesetzten Statuten'), bestätigt durch das kaiserliche Kammergericht in Speyer 1544 April 28, beglaubigt 1743 September 14 durch Georg Friedrich Weigand, (1544), 1743; 19; Sachakte; Wimpfen; Bodmann-Habel Nr. 752; Papierlibell, 4°, fester Pappeinband, 26 Bl.
    - DARMSTADT, SCHLOSS: Abschriften und Auszüge aus den Rechnungen des Bauschreibers für Jahre 1589, 1595 und 1596 über die Arbeiten am Residenzschloss zu Darmstadt, zusammengestellt und mit Erläuterungen und weiteren historischen Informationen versehen und durch Grundrisszeichnungen ergänzt durch Georg Haupt 1948, (1589-1596), 1949; 199; Sachakte; Hessen, Staatsarchiv Darmstadt; Papierlibell, 4°, Leineneinband, 78 Bl. (ab Bl. 6 unbeschrieben)
      Darmstadt:Schloss
      Haupt, Georg
    - HESSEN-DARMSTADT (OBERFÜRSTENTUM, OBERGRAFSCHAFT, NIEDERGRAFSCHAFT): Tabellarisches Verzeichnis der in den Ämtern des Oberfürstentums Hessen, der Ober- und Niedergrafschaft Katzenelnbogen samt der Herrschaft Eppstein angestellten geistlichen und weltlichen Amtsbedienten sowie aller Untertanen, Mannschaften, Juden und des Zugviehs für das Jahr 1770, gedruckt durch Johann Jakob Will in Darmstadt 1770, mit handschriftlichen Eintragungen, 81; Sachakte; Hessen (Landgrafschaft, Darmstadt), Rentkammer; Papierlibell, 2°, fester Pappeinband mit rotem Lederüberzug mit Goldprägung, 78 Bl.
      Will:Johann Jakob
    - HESSEN-DARMSTADT (HANAU-LICHTENBERG): Tabellarisches Verzeichnis der in der Grafschaft Hanau-Lichtenberg angestellten geistlichen und weltlichen Amtsbedienten sowie aller Untertanen, Mannschaften und Juden sowie des Zugviehs für das Jahr 1788, gedruckt durch Johann Friedrich Seelig in Pirmasens (moderne Kopie), (1788), 1970; 85; Sachakte; (Hanau-Lichtenberg); Hessen, Staatsarchiv Darmstadt; Papierlibell, 2°, fester Pappeinband, 37 Bl.
      Hanau-Lichtenberg
      Seelig, Johann Friedrich
      Pirmasens
    - OBER-MOCKSTADT, STIFT ST. MARTIN: Zusammenstellung der Statuten des Stifts St. Martin zu [Ober-]Mockstadt des 15. Jahrhunderts, [um 1450], 1499, 1565; 31; Sachakte; Stift St. Martin, Ober-Mockstadt; Eidesformeln der Stiftspersonen (wie Nr. 32); Statut über die Wahrnehmung und Vakanz von Kanonikaten von 1499 im Nachtrag, unterzeichnet von Dekan Johannes Dopf, Scholaster Johannes Muris sowieder Kanoniker Johannes Soeder, Johannes Kamberger, Heinrich von Langen, Gerhard Kiedrich und Wilhelm Baumann (Bl. 3v - 4v); Statut über die Besitzeinweisung in die Pfründen ('de modo accipiendi possessionem in ecclesia'), in weiterem Nachtrag, erstellt 1565 (Bl. 14); Pergamentlibell, 4°, ohne Umschlag, 14 Bl.
      Ober-Mockstadt, Stift St. Martin
      Dopf, Johannes
      Muris, Johannes
      Soeder, Johannes
      Kamberger, Johannes
      Heinrich von Langen
      Kiedrich, Gerhard
      Baumann, Wilhelm
    - WIMPFEN im TAL, STIFT ST. PETER: Abschrift der von Pfalzgraf Heinrich als Koadjutor des Bistums Worms um 1520 eingeführten Statuten für das Stift St. Peter zu Wimpfen im Tal, (1274), [um 1520]; 21; Sachakte; Stift St. Peter, Wimpfen; Urkunde des Speyerer Propstes Werner von 1274 Mai 20 über die Übertragung von Gütern an das Stift (Bl. 44-44v); Notiz, dass die Kirche in Wimpfen 1279 angefangen worden sei, und dass die Stadt Wimpfen im Tal sei 1378 Juli 27 von Graf Ulrich von Württemberg verbrannt worden sei (Bl. 45v); Papierlibell, 2°, moderner Pappeinband, 46 Bl.
      Heinrich (Pfalz, Pfalzgraf
      Worms, Bistum
      Speyer
      Werner (Speyer, Propst)
      Württemberg, Ulrich, Graf von
    - MAINZ, STIFT ST. PETER: Register des Stifts St. Peter in Mainz über die Sendgerichtsgefälle zu Vilbel, Dortelweil, Seulberg, Kirdorf, Petterweil, Okarben, Gronau, Ober-Erlenbach, Ober-Eschbach, Nieder-Eschbach, +Krutzen, Bonames, Preungesheim, Eschersheim, Praunheim, Oberursel, Höchstadt, Eschborn, Schwalbach, Sulzbach, Nidda, Bergen, Höchst, Sindlingen, Okriftel, Kriftel, Ober-Liederbach, Unter-Liederbach, Münster-Liederbach, Fischbach, Born, Gosbach, Seelbach, Niederrad, Bremthal, Lorsbach, Hofheim, Marxheim, Massenheim, Flörsheim, Wicker, Niederweilbach, Hochheim, Kostheim, Kastel, Mosbach, Schierstein, Dotzheim, Erbenheim, Bierstadt, Igstadt, Nordenstadt, Medenbach, Wedelnsassen, Delkenheim, Wallau, Bleidenstadt und Breithardt, angelegt 1507 durch den Stiftsherrn Hermann Ortleib, 68; Sachakte; Stift St. Peter, Mainz; Papierlibell, 2°, ohne Umschlag, 19 Bl.
      Vilbel
      Seulberg
      Kirdorf
      Petterweil
      Okarben
      Gronau
      Ober-Erlenbach
      Ober-Eschbach
      Nieder-Eschbach
      Krutzen
      Bonames
      Preungesheim
      Eschersheim
      Praunheim
      Oberursel
      Höchstadt
      Eschborn
      Schwalbach
      Sulzbach
      Bergen
      Höchst
      Sindlingen
      Okriftel
      Kriftel
      Ober- Liederbach
      Unter-Liederbach
      Münster-Liederbach
      Fischbach
      Born
      Gosbach
      Seelbach
      Niederrad
      Bremthal
      Lorsbach
      Hofheim
      Marxheim
      Massenheim
      Flörsheim
      Wicker
      Niederweilbach
      Hochheim
      Kostheim
      Kastel
      Mosbach
      Schierstein
      Dotzheim
      Erbenheim
      Bierstadt
      Igstadt
      Nordenstadt
      Medenbach
      Wedelnsassen
      Delkenheim
      Wallau
      Bleidenstadt
      Breithardt
      Ortleib, Hermann
    - MARIENSCHLOSS bei ROCKENBERG, KLOSTER: Sammlung von Statuten des Zisterzienserinnenklosters Marienschloss bei Rockenberg über die Gottesdienstgebräuche zu den verschiedenen Festen des Kirchenjahres, zusammengestellt in der Zeit des Mainzer Erzbischofs Diether II. v. Isenburg-Büdingen, [um 1480]; 64; Sachakte; Kloster Marienschloss; Papierlibell, 4°, Pergamenteinband (beschädigt), 68 Bl.
      Rockenberg:Kloster Marienschloß
      Isenburg-Büdingen, Diether v.:Diether (Mainz, Erzbischof, II.)
      Diether (Mainz, Erzbischof, II.)
    - MAINZ, UNIVERSITÄT: Protokolle des Großen Rats ('concilium generalis') der kurfürstlichen Universität in Mainz für die Jahre 1793 bis 1794, 1793-1794; 166; Sachakte; Universität Mainz; Papierlibell, 2°, fester Pappeinband mit Pergamentrücken und Stoffschließen, 188 Bl.
    - BINGEN, STIFT ST. MARTIN: Statutenbuch des Stifts St. Martin zu Bingen, [Anfang 15. Jh.]; 33; Sachakte; Stift St. Martin, Bingen; Ordnung des Stifts mit Verfassungsbestimmungen zu den Stiftspersonen und Eidesformeln der stiftischen Funktionsträger aus dem Beginn des 15. Jahrhunderts; Pergamentlibell, 2°, Holzdeckel mit Pergamentüberzug (Blindprägung), Metallknöpfen und Lederschließen, die auf den Innenseiten der Deckel eingeklebte Pergamenthandschrift seit langem abgelöst, 28 Bl., mit farbig verzierten Initialen und Randverzierungen; Druck der Handschrift bei Stephan Alexander Würdtwein, Subsidia Diplomatica Bd. 2, Heidelberg 1773, S. 338-400
      Bingen, Stift St. Martin
    - RHEINGRAFEN: Deduktion über den Nachweis rechtsmäßiger Ansprüche der Rheingrafen zu Grumbach und Rheingrafenstein auf die Erb- und Lehnsfolge in die Hälfte der rheingräflich-dhaunischen Lande, nach Ableben des letzten Rheingrafen Friedrich Wilhelm, mit Darstellung der bisherigen wild- und rheingräflichen Sukzessionsfälle von der ältesten Zeit 1750, angefertigt um 1760, 185; Sachakte; Rheingrafen v. Dhaun; Übersicht über die Stammfolge der Rheingrafen (Bl. 234 ff.); Papierlibell, 2°, fester Pappeinband, 389 Bl.
      Rheingrafen zu Grumbach
      Rheingrafenstein
      Dhaun
      Wild- und Rheingrafen
      Rheingraf, Friedrich Wilhelm v.
    - WORMS, STIFT ST. MARTIN: Briefbuch des Stifts St. Martin zu Worms, 1598-1633, 1688-1709; 55; Sachakte; Stift St. Martin, Worms; Ausgehende Schreiben der Stiftskanzlei nebst zugehörigen Aktenstücken (auch Briefeingänge) für die Jahre 1598, 1610 bis 1633; Abschriften betreffend Visitationen, Reichshofratsprozess mit der Freien Reichsstadt Worms um Religionsangelegenheiten u. a. von 1618 (Bl. 72 ff.); Schriftwechsel mit den Bischöfen von Worms, Schriftwechsel betreffend Erlangung einer Privilegienbestätigung und eines Schutzbriefs durch Kaiser Ferdinand II. von 1628 (Bl. 146v ff.); Papierlibell, 2°, moderner Pappeinband, 182 Bl. (davon Bl. 6-9 eingelegte Zettel)
      Ferdinand (Römisch-Deutsches Reich, Kaiser, II.)
    - MAINZ, STIFT ST. JOHANN: Protokolle des Kapitels des Stifts St. Johann in Mainz (Fragment) für die Jahre 1767 bis 1780 (mit mehreren Abschriften kurmainzischer Urkunden), 1767-1780; 119; Sachakte; Stift St. Johann, Mainz; Bodmann-Habel Nr. 1627; Papierlibell, 2°, Einband fehlt, 29 Bl. (ursprünglich S. 9-12, 29-32, 49-58, 95-98, 161-174, 187-196, 201-204, 441 f. und 445-448 )
    - WORMS, DOMSTIFT: Protokolle des Domkapitels zu Worms für die Jahre 1637 bis 1649, 1637-1649; 139; Sachakte; Domstift Worms; Register (Bl. 35v-36); Papierlibell, 2°, fester Pappeinband mit Pergamentrücken und Lederschließen (abgerissen), 42 Bl.; Spezialrepertorium Erich Schwan
    - WORMS, DOMSTIFT: Protokolle des Domkapitels zu Worms für die Jahre 1691 und 1692 sowie 1699 bis 1707, 1691-1705; 144; Sachakte; Domstift Worms; Register (Bl. 277 ff.); Papierlibell, 2°, fester Pappeinband mit Pergamentrücken und -ecken, Stoffschließen, 281 Bl.
    - MAINZ, DOMSTIFT: Ordnung des Domstifts Mainz über die Wachslichter in der Kirche ('Ordinacio de luminibus') mit einem Verzeichnis der zur Wachslieferung verpflichteten Klöster sowie Abschriften von Urkunden aus den Jahren 1252 bis 1342 über die Wachszinspflicht der Klöster und Stifte Patershausen, Rederse, Aschaffenburg, Himmeltal, Schwabenheim, Flonheim, Rothenkirchen, Enkenbach, Otterberg, Offenbach (am Glan), [Spies-]Kappel, Northeim, Frankenhausen, Georgenthal, Uttershausen, St. Alban bei Mainz, Thron, St. Stephan in Mainz, Retters, Engelthal, Seligenstadt, [Kloster-]Kumbd, Frankfurt, 'Texstingenborc' (?), Büren, St. Paul in Worms, Neukloster in Metz, Wörschweiler, Sion, St. Johann in Mainz, Sulzheim, Eberbach, Allendorf bei Salzungen, St. Peter in Mainz, Einbeck, Haide, Augustiner in Erfurt, Schlotheim, [Maria-]Laach, Neuhausen bei Worms, Germerode, Lich, Arnsburg, Liebfrauen in Erfurt, Schottenkloster in Erford, Himmelau bei Gelnhausen u.a., (1252-) 1292-1342; 38; Sachakte; Domstift, Mainz; Pergamentlibell, 4°, Pergamenteinband (Fragment einer liturgischen Handschrift) mit Vorsatzblättern aus Papier, 21 Bl. (davon Bl. 5 kleinformatig, später eingeheftet)
      Patershausen
      Rederse
      Himmeltal
      Schwabenheim
      Rothenkirchen
      Enkenbach
      Otterberg
      Offenbach am Glan
      Spies-Kappel
      Northeim
      Frankenhausen
      Georgenthal
      Uttershausen
      Mainz:Kloster St. Alban
      Thron
      Mainz:Kloster St. Stephan
      Retters
      Engelthal
      Seligenstadt:Kloster Kumbd
      Textingenborc
      Büren
      Worms:Kloster St. Paul
      Metz:Neukloster
      Wörschweiler
      Sion
      Mainz:Kloster St. Johann
      Sulzheim
      Eberbach
      Allendorf bei Salzungen
      Mainz:Kloster St. Peter
      Einbeck
      Haide
      Erfurt:Augustinerkloster
      Schlotheim
      Maria-Laach
      Neuhausen bei Worms
      Germerode
      Lich
      Arnsburg
      Erfurt:Liebfrauenkloster
      Erford:Schottenkloster
      Himmelau bei Gelnhausen
      Diez
      Bingen
      Ruppertsberg bei Bingen
      Erfurt:Kloster Neuwerk
      Kastelnburg
      Frankfurt:Liebfrauenkloster
      Rockenberg
      Reinhardsbrunn
      Homburg:Kloster St. Christopherus
      Langheim
      Haina
      Altstadt bei Nordhausen
      Ihlenfeld
      Blankenheim
      Ettersburg
      Marienborn bei Büdingen
    - UMSTADT und OTZBERG, PFARRKIRCHE: Verzeichnis der Gerechtigkeiten und Einkünfte ('Kompetenzbuch') der Pfarreien Groß-]Umstadt, Klein-Umstadt, Groß-Zimmern, Kleestadt, Lengfeld, Ober-Klingen, Hering, Heubach und Otzberg in den kurpfälzischen Ämtern Umstadt und Otzberg, angelegt 1573 durch den kurpfälzischen Keller in Umstadt, Balthasar Breunlin, 7; Sachakte; Kurpfalz, Amt Umstadt; Papierlibell, 2°, moderner Pappeinband, 44 Bl., beschädigt (restauriert)
      Kleestadt
      Breunlin, Balthasar
    - KATZENELNBOGEN, OBERGRAFSCHAFT: Landrecht der Obergrafschaft Katzenelnbogen, mit Zusammenstellung der Landbräuche auf Veranlassung Landgraf Georgs I. von Hessen, [Anfang 18. Jh.]; 4; Sachakte; Hessen (Landgrafschaft, Darmstadt), Landgericht Groß-Umstadt; Sachregister (Bl. 121 ff.); Papierlibell, 2°, fester Pappeinband mit Lederrücken und (beschädigt), 126 Bl.
      Georg (Hessen-Darmstadt, Landgraf, I. )
      Kleinschmidt, Johann
    - HEILIGES RÖMISCHES REICH: Kanzlei- und Staatshandbuch eines kursächsischen Beamten, zusammengestellt 1660 in Dresden, 103; Sachakte; unbekannt; Übersichten über die Dynastien des Heiligen Römischen Reiches (Bl. 1 ff.); Übersichten über die Reichskreise (Bl. 6 ff.); Übersichten über die Reichsglieder (Bl. 9 ff.); Zusammenstellung der Reichsmatrikel (Bl. 12 ff.); Übersicht über die Reichserzämter (Bl. 29 ff.); Übersicht über die Ritterorden und die Stände des Reiches (Bl. 48 ff.); Beschreibung der Erdteile, besonders der Staaten Europas (Bl. 99 ff.); Beschreibung der weltlichen Orden (Bl. 107 ff.); Beschreibung der Einkünfte der Staaten und Reiche (Bl. 155 ff ); Zusammenstellung von Erbverbrüderungen, Praetensionsstreitigkeiten, der Reichsgesetze und der grundlegenden Reichsordnungen (Bl. 151v ff.); Zusammenstellung der Regalien und Hoheiten des Reiches (Bl. 157 ff.); Zusammenstellung der Universitäten und Akademien (Bl. 159 ff.); Zusammenstellung der Sprachen und Nationen (Bl. 161 ff.); Zusammenstellung von Patronen und Städteprädikaten (Bl. 167 ff.); Zusammenstellung der Geistlichen Würden (Bl. 182 ff.); Zusammenstellung der Kalenderregeln und der Festtage (Bl. 184 ff.); Zusammenstellung der naturwissenschaftliche Übersichten und Tabellen über die Zeiten, die Elemente und die Ausdehnung der Welt (Bl. 187 ff.); Zusammenstellungen der Tugenden und Laster, der menschlichen Güter und Strafen (Bl. 189 ff.); Verzeichnisse der Metalle und Mineralien sowie alchimistischer Regeln (Bl. 192 ff.); Verzeichnisse von Gewichten und Münzen (Bl. 197 ff.); Verzeichnisse von Maß- und Währungseinheiten (Bl. 202 ff ); Papierlibell, 8°, fester Pappeinband mit Pergamentüberzug, Lederschließen abgerissen, 310 Bl., ab Bl. 206 unbeschrieben
      Kursachsen
      Dresden
    - BINGENHEIM, SCHLOSS: Verzeichnis ('Repertorium') der Kauf- und Pfandbriefe, der Register und sonstigen zugehörigen Dokumente aus der Zeit ab 1352, die dem Landgrafen Ludwig IV. von Hessen von den Gebrüdern Albrecht und Philipp, Grafen v. Nassau-Weilburg vor der Übergabe des Schlosses Bingenheim am 30. September 1570 überantwortet worden sind, quittiert und besiegelt von dem Marburger Statthalter Burkhard v. Kramm, dem Kanzler Dr. Johann Heintzenberger, den Räten Dr. Hermann Lerssner, Alexander Dittrich, Philipp Chelius, Amtmann Magnus Holzappel, Dr. Johann Raf, Adam Braun gen. Kelle, Sekretär Georg Buch, Heimrad v. Rehe, Magnus Koch, geschrieben von dem Sekretär und kaiserlichen Notar Georg Buch, beglaubigt von dem kaiserlichen Notar und Sekretär des hessischen Konsistoriums Johannes Hartmann 1570, (1352-) 1570; 27; Sachakte; Hessen (Landgrafschaft, Marburg); Papierlibell, 2°, Pergamenteinband (darum moderner Pappeinband), 40 Bl., Bl. 40v Signete der Unterschreibenden (außer Koch)
      Bingenheim, Schloss
      Lerssner, Hermann Dr.
      Ludwig IV. Landgraf von Hessen
      Dittrich, Alexander
      Nassau-Weilburg, Albrecht Graf v.
      Chelius, Philipp
      Holzappel, Magnus
      Nassau-Weilburg, Philipp Graf v.
      Marburg
      Raf, Johann Dr.
      Kramm, Burkhard v.
      Braun gen. Kelle, Adam
      Buch, Georg
      Heintzenberger, Johann Dr.
      Rehe, Heimrad v.
      Koch, Magnus
      Hartmann, Johannes
    - WORMS, DOMSTIFT: Protokolle des Domkapitels zu Worms für das Jahr 1794 (ohne Register), 160; Sachakte; Domstift Worms; Papierlibell, Groß-2° (z. T. kleiner), moderner Pappeinband, 200 Bl.; Spezialrepertorium Erich Schwan
    - OPPENHEIM, REICHSSTADT: Stadtbuch der Reichsstadt Oppenheim, angelegt um 1510, fortgeführt bis 1534, mit Nachträgen bis Ende des 16. Jahrhunderts, (1484-) [um 1510] - 1534, [16. Jh.]; 51; Sachakte; Oppenheim; Chronikalische Übersicht über die Freiheitsbriefe und Vergünstigungen, die die Könige und Kaiser Friedrich II., Wilhelm, Richard, Rudolf I., Adolf, Albrecht I., Heinrich VII., Ludwig der Bayer, Karl IV., Wenzel, Ruprecht, Sigmund, Friedrich III. und Maximilian I. sowie die Pfalzgrafen Ruprecht I., Ruprecht II., Ruprecht III., Ludwig III., Ludwig IV., Friedrich I. Philipp I., Ludwig V. und Friedrich III., der Erzbischof, das Domstift und die Stadt Mainz der Stadt Oppenheim gewährt haben; Chronik über wichtigere Ereignisse dieser Zeit in der Stadt, u. a. betreffend Atzungsrechte, Burgmannen, Bürgerschaft, Bede, Beschwerungen, Dienste, Rat und Gericht, Jahrmarkt, das Dorf Dienheim sowie Städte Frankfurt und [Gau-]Odernheim (Bl. 9 ff.); Inhaltsverzeichnis (Bl. 6 ff.); Zusammenstellung der Oppenheimer Stadt- und Gerichtsordnungen, u. a. zu den Leihgeschäften, Kaufverträgen Pfändungen, Erbangelegenheiten, Teilungen, Beurkundungen, Eichungen Schulden, Bürgschaften, städtischen Ämtern, Klagen und Bußen (Bl. 93 ff.); Zusammenstellung der Leihgeschäfte der Juden (Bl. 216); Judeneid (Bl. 226-227v); Schriftwechsel mit den Pfalzgrafen von 1484, 1512-1513 (Bl. 228 ff.); Feldmesser- und Steinsetzerordnung von 1490 (Bl. 232-233); Undatierte Ordnungen über den Weingartenanbau zu Nierstein und die Einsetzung eines Unterstadtschreibers (Bl. 234 ff.); Vergleich zwischen Burgmannen und Bürgern zu Oppenheim von 1509 (Bl. 237 ff.); Verzeichnis der Bürgermeister für die Jahre 1462 bis 1534 mit Bericht über das Aussterben des Ritterrats von 1533 und die Neubesetzung des Rats durch die Bürgerschaft (Bl. 245 ff.); Papierlibell, 4°, Holzdeckel mit Pergamentrücken (Blindprägung) und Metallschließen, 250 Bl.
      Oppenheim
      Friedrich (Römisch-Deutsches Reich, Kaiser, II.
      Wilhelm (Römisch-Deutsches Reich, Kaiser)
      Richard (Römisch-Deutsches Reich, König)
      Rudolf (Römisch-Deutsches Reich, König, I.)
      Adolf (Römisch-Deutsches Reich, König)
      Albrecht (Römisch-Deutsches Reich, König, I.)
      Heinrich (Römisch-Deutsches Reich, Kaiser, VII.)
      Ludwig (Römisch-Deutsches Reich, Kaiser, IV.)
      Wenzel (Römisch-Deutsches Reich, König)
      Sigismund (Römisch-Deutsches Reich, Kaiser)
      Maximilian (Römisch-Deutsches Reich, Kaiser, I.)
      Ruprecht (Pfalz, Kurfürst, I.)
      Ruprecht (Pfalz, Pfalzgraf, II.)
      Ruprecht (Pfalz, Pfalzgraf, III.)
      Ludwig (Pfalz, Pfalzgraf, III.)
      Ludwig (Pfalz, Pfalzgraf, IV.)
      Friedrich (Pfalz, Pfalzgraf, I.)
      Philipp (Pfalz, Pfalzgraf,I.)
      Ludwig (Pfalz, Kurfürst, V.)
      Friedrich (Pfalz, Pfalzgraf, III.)
      Mainz
      Dienheim
      Gau-Odernheim
      Nierstein